【裁判字號】    97,簡上,6
【裁判日期】    970326
【裁判案由】    確認債權關係不存在
【裁判全文】
臺灣雲林地方法院民事判決               97年度簡上字第6號
上  訴  人  丁○○
被上訴人    彰化商業銀行股份有限公司
法定代理人  乙○○
訴訟代理人  甲○○
            丙○○
上列當事人間請求確認債權關係不存在等事件，上訴人對於中華
民國96年12月21日臺灣雲林地方法院斗六簡易庭96年度六簡字第
194 號第一審判決提起上訴，本院於民國97年3 月12日言詞辯論
終結判決如下：
    主  文
上訴駁回。
第二審訴訟費用新台幣貳仟玖佰捌拾伍元由上訴人負擔。
    事 實 及 理 由
一、上訴人方面：
  (一)上訴人於原審起訴主張：被上訴人於民國92年間曾起訴請求
    上訴人給付信用卡債新台幣（下同）326,587 元及自92年6
    月19日起至清償日止，按日息萬分之5.4 計算之利息，經鈞
    院以94年度簡上字第24號判決上訴人應給付229,632 元及自
    92年6 月19日起至清償日止，按日息萬分之5.4 計算之利息
    確定（下稱前案確定判決），嗣被上訴人持該確定判決聲請
    強制執行，經鈞院96年度執字第15338 號受理在案。然被上
    訴人早於91年6 月至10月間，自上訴人之帳戶就各月份信用
    卡債直接扣款共計419,362 元，兩造事後因信用卡債衍生訴
    訟，被上訴人怠於會算，竟將309,974 元於91年10月18日退
    還上訴人，是被上訴人就該部分金額受領遲延，此屬可歸責
    於被上訴人之事由，就此所生之利息，應不得再向上訴人請
    求。是上開確定判決之利息債權應不存在，被上訴人就該部
    分請求強制執行，於法不合。並於原審聲明：
  被上訴人對於台灣雲林地方法院94年度簡上字第24號民事判
    決之利息債權不存在。
  台灣雲林地方法院96年度執字第15338 號強制執行程序就上
    開利息債權不得強制執行。
  訴訟費用由被上訴人負擔。
  (二)上訴人於本院除引用原審之陳述及舉證外，並補稱：
  上訴人於前案確定判決後始知悉尚須給付被上訴人229,632
    元及遲延利息，而判決確定後執行名義始發生，且上訴人於
    前案確定判決審理時曾對利息之請求有所爭執。
  依民法第309 條第1 項之規定，兩造間就229,632 元之債權
    債務關係已因被上訴人主動扣款時而消滅，上訴人並無任何
    給付遲延之事實，嗣後被上訴人不經會算逕自退還所扣款項
    309,974 元，依上開民法規定，已不得再向上訴人請求遲延
    利息。
  前案確定判決所認定不應由上訴人負責之信用卡債88,940元
    ，被上訴人曾於91年間主動扣款，嗣後雖又退還上訴人，然
    此期間溢領利息至今未還，是否仍應依日息萬分之5.4 計算
    ？
二、被上訴人方面：
  (一)上訴人主張利息債權不存在部分，業經前案判決確定，本件
    訴訟標的應為確定判決既判力所及；上訴人於91年9 月23日
    向被上訴人提出聲明書，謂上訴人自始未以向被上訴人申請
    之信用卡刷卡消費，請被上訴人暫緩扣款，並將所扣款項30
    9,974 元退還上訴人，被上訴人始依其所請退款。
  (二)被上訴人於本院除引用原審之陳述及舉證外，並補稱：被上
    訴人之所以於91年10月18日將309,947 元扣款金額退還予上
    訴人，係因上訴人出具聲明書請求被上訴人暫緩扣款，被上
    訴人依兩造信用卡約定書第13條及誠實信用原則，將款項退
    還上訴人，而非主動將扣款金額退還上訴人，且由上訴人出
    具聲明書之行為，可知上訴人自始無清償之意，被上訴人當
    無受領遲延之情形。
三、原審駁回上訴人之請求，上訴人聲明不服提起上訴，求為判
    決：(一)原判決廢棄。(二)確認被上訴人對於台灣雲林地方法院
    94年度簡上字第24號民事判決之利息債權不存在。(三)台灣雲
    林地方法院96年度執字第15338 號強制執行程序應予撤銷。
    (四)第一、二審訴訟費用由被上訴人負擔。被上訴人則求為判
    決：(一)上訴人之上訴駁回。(二)上訴費用由上訴人負擔。
四、兩造不爭執之事實：
  (一)被上訴人曾起訴請求上訴人給付326,587 元及自92年6 月19
    日起至清償日止，按日息萬分之5.4 計算之利息，經本院以
    94年度簡上字第24號判決上訴人應給付229,632 元及自92年
    6 月19日起至清償日止，按日息萬分之5.4 計算之利息確定
    。
  (二)被上訴人持上開確定判決聲請強制執行，經本院96年度執字
    第15338 號受理在案。
五、本件爭點：
  (一)上訴人請求確認本院94年度簡上字第24號利息債權不存在，
    是否為該案既判力所及？上訴人得否提起債務人異議之訴？
  (二)被上訴人於91年間將新台幣309,974 元退還上訴人是否為拒
    絕受領清償？
六、得心證之理由：
  (一)關於上訴人請求確認本院94年度簡上字第24號利息債權不存
    在，是否為該案既判力所及部分：
  按除別有規定外，確定之終局判決就經裁判之訴訟標的，有
    既判力。民事訴訟法第400 條第1 項定有明文。又命債務人
    為給付之確定判決，就給付請求權之存在有既判力，依民事
    訴訟法第400 條第1 項之規定，債務人不得對債權人更行提
    起確認該給付請求權不存在之訴。最高法院83年度台上字第
    518 號判決意旨參照。又原告之訴，其訴訟標的為確定判決
    之效力所及者，法院應以裁定駁回之。民事訴訟法第249 條
    第1 項第7 款後段定有明文。經查：本件上訴人所請求確認
    不存在之利息債權部分，業經前案判決確定上訴人應給付在
    案，而命債務人為給付之確定判決，就給付請求權之存在有
    既判力，依民事訴訟法第400 條第1 項之規定，債務人既不
    得對於債權人更行提起確認該給付請求權不存在之訴，上訴
    人所請求確認不存在之前案確定判決之利息債權，不論上訴
    人於前案中是否就該部分曾為爭執，均應為該確定判決既判
    力所及。是上訴人就該利息債權再行提起訴訟，為不合法，
    依上開民事訴訟法第249 條第1 項第7 款後段之規定，應予
    駁回。
  上訴人雖另主張執行名義於確定判決後始發生云云，然上訴
    人主張被上訴人於91年6 月至10月間，已就上訴人之帳戶扣
    款共計419,362 元，被上訴人於91年10月18日將309,974 元
    退還上訴人時兩造間債權債務已消滅等情，此原因事實均發
    生於前訴訟言詞辯論終結之前，而為確定判決既判力所及範
    圍，是上訴人前揭主張，應不足採。
  次按，執行名義成立後，如有消滅或妨礙債權人請求之事由
    發生，債務人得於強制執行程序終結前，向執行法院對債權
    人提起異議之訴。如以裁判為執行名義時，其為異議原因之
    事實發生在前訴訟言詞辯論終結後者，亦得主張之。強制執
    行法第14條第1 項定有明文。經查：上訴人所主張妨礙被上
    訴人利息請求權之原因事實，係發生於91年間，業如上述，
    而前案確定判決於92年間始繫屬於法院，此經本院依職權調
    閱本院94年度簡上字第24號卷宗查明屬實，是上訴人以發生
    於前案確定判決繫屬於法院前之原因事實提起本件債務人異
    議之訴，於法亦有未合。
  (二)綜上所述，本件上訴人請求確認利息債權不存在部分既為前
    案確定判決既判力所及，且主張之原因事實亦發生於前訴訟
    言詞辯論終結之前，其請求確認前案確定判決之利息債權不
    存在，並據此提起債務人異議之訴，為不合法，應予駁回。
    原審為上訴人敗訴之判決，理由雖有不同，惟結論則無二致
    。上訴意旨指摘原判決不當，求為廢棄改判，為無理由，應
    予駁回。
七、本件事證已臻明確，兩造其餘爭點、攻擊防禦方法及舉證，
    核與判決結果無影響，爰不一一論述，附此敘明。
八、據上論結，本件上訴人之上訴為無理由，依民事訴訟法第43
    6 條之1 第3 項、第449 條第1 項、第78條，判決如主文。
中    華    民    國    97    年    3     月    26    日
            民事第二庭    審判長法  官  林秋火
                                法  官  楊欣怡
                                法  官  吳錦佳
以上正本係照原本作成。
不得上訴。
中    華    民    國    97    年    3     月    26    日
                                書記官  林美鳳


司法院資訊處製作；財團法人民間司法改革基金會備份。
